臺灣高雄地方法院刑事判決　　　　　　　　　　　　八十七年度易字第四八九七號
　　公　訴　人　臺灣高雄地方法院檢察署檢察官
　　被　　　告　癸○○
　　選任辯護人　劉啟輝
右列被告因詐欺案件，經檢察官提起公訴（八十七年度偵字第二六一九號、第四八一
八號），本院判決如左：
    主  文
癸○○無罪。
    理  由
一、公訴意旨略以：被告癸○○基於概括犯意，意圖為自己不法之所有，於：(一)民國
    八十四年五月三十一日，藉詞需資週轉，向乙○○借款新台幣（下同）八十萬元
    ，言明一個月還清，並簽立切結書及本票為憑，致乙○○不疑有他，如數借貸，
    詎期限屆至，被告癸○○並未依約償還，屢經催討，均避不見面，始知受騙。(二)
    八十四年九月六日藉詞以總價一千四百八十八萬元，向丑○○購買坐落於屏東縣
    潮州段七十之二號土地，並預付四百八十萬元，佯稱餘款請丑○○備妥土地貸款
    資料，由被告癸○○向民間先行貸款支付，丑○○不疑有他，遂交付土地貸款所
    需資料予被告癸○○，詎癸○○貸得民間款項，竟未將購買土地之餘款交予丑○○，屢經催討，均置之不理，始知受騙。(三)八十六年一月間分別向鵬峰工程有限
    公司（下稱鵬峰公司）及鉅頫工程股份公司（下稱鉅頫公司）佯稱其投資之寅○○○股份有限公司（下稱昶美公司）刻正興建紳市二十二層大樓，願將該大樓新
    建工程之水電工程部分委由鵬峰公司及鉅頫公司承攬，致該二公司不疑有詐，各
    預先支付工程履約保證金二百萬元予癸○○，嗣經鵬峰公司及鉅頫公司查詢昶美
    公司並未將授權癸○○處理上揭工程，始知受騙，因認被告癸○○涉犯刑法第三
    百三十九條第一項連續詐欺取財罪嫌云云。
二、公訴人認被告癸○○涉犯上開詐欺罪嫌，係以告訴人乙○○、丑○○、鵬峰公司
    代表人戊○○、鉅頫公司代理人甲○○之指訴，證人即昶美公司辛○○之證詞，
    及被告簽立交予乙○○之本票、切結書各一紙，被告與丑○○簽訂之不動產買賣
    契約書一紙、被告交予丑○○之支票及退票理由單五紙，被告與鵬峰公司與鉅頫
    公司簽訂之工程承包契約書、收據各二紙資為論罪依據。訊據被告癸○○固均不
    否認曾簽切結書及本票交予乙○○；有向丑○○購買前開土地，未付餘款，現在
    土地已由丑○○過戶給金主；又曾經先後發包上開紳士大樓工程之水電部分予鉅
    頫公司、鵬峰公司，並收取甲○○、戊○○交付之一百五十萬元、二百萬元保證
    金，惟堅詞否認詐欺犯行，辯稱：乙○○部分係與其姐丁○○（改名為陳卓榮金
    ，以下仍稱丁○○）合資雅典娜咖啡西餐廳退股剩下三十萬元，非向乙○○詐借
    款項；向丑○○購地未付尾款，係因無法借得民間貸款；與昶美公司合建之紳市
    大樓水電工程先交甲○○之鉅頫公司承攬，收取部分保證金一百五十萬元，鉅頫
    公司因故不續付其餘保證金，始再交戊○○之鵬峰公司承攬，並收取部分保證金
    二百萬元，不知合租辦公室之耀華建設有限公司（下稱耀華公司）壬○○、仲介
    人庚○○先以耀華公司名義與鵬峰公司簽約並收取保證金一事，後來因昶美公司
    土地被查封，不能過戶、貸款，始未能依約履行水電工程合約等情。
三、按犯罪事實應依證據認定之，無證據不得推定其犯罪事實，刑事訴訟法第一百五
    十四條定有明文。次按告訴人之告訴本以使被告受刑事訴追為目的，故其陳述是
    否與事實相符，自應調查其他證據，以資審認，如其所為攻擊之詞，尚有瑕疵，
    則在瑕疵未究明之前，即不得遽採為斷罪之基礎（最高法院六十九年台上字第一
    五三一號判決參照）。又刑法第三百三十九條第一項詐欺罪之成立，以意圖為自
    己或第三人不法之所有，以詐術使人將本人或第三人之物交付為要件，而所謂以
    詐術使人交付，必須被詐欺人因其詐術而陷於錯誤，若其所用方法，不能認為詐
    術，亦不致使人陷於錯誤，即不構成該罪，最高法院四十六年臺上字第二六號
    著有判例。
四、經查：
  (一)被告雖曾於八十四年五月三十一日簽立切結書，載明向乙○○所借之八十萬元願
    於同年六月十二日、同年六月三十日各償還四十萬元，並簽立本票一紙交乙○○
    收執，然此原係被告與乙○○胞姊丁○○於八十三年間合資開設雅典娜咖啡西餐
    廳，於結束營業時退股被告所欠之三十萬元，八十七年七月被告與代為處理債務
    之乙○○約定分六期償還，並簽發面額各五萬元本票六紙交乙○○收執，現尚有
    二十五萬元未還，並非被告直接向乙○○所借，業據被告陳明在卷，且經告訴人
    乙○○坦認被告所述始屬實（本院八十八年二月八日審理筆錄、九十一年一月三
    十日訊問筆錄、九十一年二月十八日審理筆錄），復經證人陳卓榮金（丁○○）
    到庭結證無訛（本院九十一年二月十八日審理筆錄），並有切結書、面額八十萬
    元之本票一紙（八十七年度偵字第四八一八號卷第三、四頁）、面額五萬元之本
    票五紙（本院八十八年三月二十五日庭期提出）附卷可稽，足認被告辯稱：並非
    向乙○○借款，無對其施用詐術等語，堪可採信，亦難遽以被告尚未償還全部款
    項而謂其即係詐欺。
  (二)被告固有於八十四年九月六日以一千四百八十八萬元之代價向丑○○購買位於屏
    東縣潮州段七十之二號之土地（該土地於買賣時已有丑○○於八十三年九月間向
    屏東縣潮州鎮農會辦理抵押借款二百四十萬元之抵押債務），惟於購買時被告有
    向丑○○表明其現金不足，請丑○○提供貸款必備文件，於取得貸款後再支付尾
    款，並交付面額計九百九十八萬元之客票五紙為擔保，不先辦理過戶，丑○○亦
    應允之，嗣被告於同年九月十八日向案外人周文宗貸款六百萬元，扣除介紹費、
    利息，陸續支付四百十五萬元，於八十四年十二月二十一日，另向丙○○借款八
    百萬元，清償手續費、利息、向周文宗所借六百萬元後，剩下又償還七十萬元予
    丑○○，因無法再貸得款項，土地現已由丑○○於八十五年五月三十一日過戶予
    金主丙○○等情，業據被告陳明甚詳，且為告訴人丑○○所不否認（本院八十八
    年三月十一日、八十九年六月二十八日審理筆錄），復經證人即介紹人李朝進結
    證稱：吳鳳盛介紹被告來找我說要買土地，因為丑○○說要賣土地，所以就介紹
    他們認識，後來去現場看了土地後，認為中意，雙方就成交了，被告買土地時有
    說要向銀行融資貸款，先付訂金，再償還銀行，商談到成交有三、四天等語（本
    院八十八年八月二十五日審理筆錄），證人即借款人丙○○結證稱：他們只向我
    借八百萬這一次，借第一次六百萬給他們的人也有來，我當場開支票給他去辦第
    一次的抵押權塗銷，這六百萬是還第一次的借款，借款時有預扣一個月的利息十
    五萬二千元不是扣七十二萬，介紹他們來向我借款的是子○○代書，他有沒有拿
    介紹費我不知，第一件何人借款給他們我不認識等語（八十九年六月二十八日審
    理筆錄），證人即子○○結證稱：被告是介紹人介紹到我的事務所來，說要用潮
    州的土地辦一般抵押擔保借款，跟一般的金主借款，沒有說借錢做何用，說要借
    一千萬元左右，我找丙○○這位金主，他從事包商工作，要借給被告一千萬元左
    右，我帶丙○○、介紹人去看潮州的土地，丙○○他不滿意，後來介紹人又來找
    我說他們願意借少一點錢，後來談妥借八百萬元，利息應該不超過二分，丙○○
    通常都借別人月息一分六至一分八左右，借之後就是用潮州土地設定抵押權給丙○○，預扣第一個月利息十幾萬元，我有收代書費四、五千元及介紹費不超過百
    分之二（以八百萬來計算），我的印象他們應該有約定如果被告還不出錢給丙○○，就由丑○○直接將潮州的土地過戶給丙○○等語明確（本院九十年五月十日
    訊問筆錄），並有不動產買賣契約書一紙、本票及退票理由單各五紙、土地登記
    簿謄本一紙在卷可稽（本院卷），以上述土地登記簿謄本登記內容觀之，丑○○
    就各筆抵押借款與被告係同為債務人關係，且最後將該地所有權移轉給借款人丙○○又係丑○○，職是可認告訴人丑○○對於被告購地時經濟狀況不佳、須另以
    土地抵押借款支付價款均甚明瞭，尚且應其所請提供貸款資料供其辦理抵押貸款
    、擔任借款之共同債務人，已如前述，是倘被告自始有意以買賣為手段詐騙告訴
    人，則其又何以願將貸得款項為告訴人丑○○清償農會、案外人周文宗之抵押債
    務，並將大部分款項交予告訴人丑○○清償債務，自己僅使用一部分款項？雖被
   告未能順利將該土地建築利用，亦未給付全數土地價金或清償抵押債務，而使告
    訴人丑○○因此產生須將土地過戶予借款人丙○○之損失，惟此乃告訴人丑○○
    與被告間之民事債務糾葛，告訴人丑○○自應循民事程序處理，尚難遽以被告事
    後積欠丑○○價款未能清償，即認被告自始有施用詐術取得財物之故意、或施用
    詐術而致丑○○陷於錯誤之情事。
  (三)鉅頫公司、鵬峰公司水電工程部分：1.被告與昶美公司約定合作興建紳市二十二
    層大樓後，嗣於八十六年一月二十六日交付其與華東工程行郭昭輝共同簽發、面
    額為五百萬元及二百萬元、發票日均為同年一月三十一日之支票二紙予昶美公司
    負責人己○○收執，作為履約保證金之交付，其中二百萬元之支票有兌現等情，
    業經被告供明在卷，且經證人辛○○於偵查中證述無訛，並有被告與昶美公司辛○○（己○○之夫）所簽訂之紳市大樓合建契約書、支票及退票理由單在卷足稽
    （八十六年度偵字第一七五五七號卷第十四背面、第十八至二十頁），足認被告
    並無公訴人所指佯稱投資昶美公司紳市大樓之施用詐術行為。2.參之證人辛○○
    於本院八十六年訴字第二四二號壬○○、庚○○詐欺案件審理中到庭證稱：癸○○確實有與昶美公司簽訂上開紳士廿二層大樓之合建草約，該合建草約雙方均
    有簽名，癸○○並交付面額二百萬元及五百萬元支票二張作為履約保證金，惟在
    簽約前，曾與壬○○見過二次面，第一次與壬○○及癸○○談合建費用分攤之事
    ，第二次三人見面時，本擬簽約，但癸○○藉口支票剛使用完，致該次並未簽約
    ，嗣於壬○○不在之場合，與癸○○簽訂合建草約，癸○○簽發之上開二百萬元
    支票業已兌現，而上開五百萬元支票並無兌現，且增資款亦無照約繳付，於同年
    二月十一日以存證信函通知癸○○，希能依約支付上開款項，否則即屬違約，然
    癸○○並無具體回應，有詢問癸○○為何水電發包予二家公司，且尚未與寅○○○公司簽合建草約時，即發包予鉅頫公司，並簽訂契約，癸○○答稱，為爭取時
    效，故先與鉅頫公司簽訂合約，並會處理與二家公司簽訂水電工程轉包合約之事
    等語，有上述卷宗影本在卷為憑。另衡以一般建築業為減少融資利息及資金壓力
    ，對於建築開工推案多會爭取時效，儘早發包完工，在契約大致底定、尚未正式
    簽約前，即將日後施工合作對象、工人、建材物料等事項預作安排，縱嗣後因故
    未能順利承攬工程，亦不得遽謂在前之籌備皆係有意訛詐。況矧之本件被告與昶
    美公司所簽訂之前述合約書草約係約定：雙方約定現狀由被告出資依原有設計繼
    續完成，合作方式係合建比例被告分得百分之六十九，辛○○、己○○分得百分
    之三十一，昶美公司己○○應將土地及昶美公司交予被告改組增資，常務監察人
    及新增股東由被告自行選派，建築融資撥下、合建房屋分配完成，原公司股東及
    負責人全數退出由被告或指定之人接手‧‧‧並於簽約之日起七日內提供公司印
    鑑、大印等有關證件，完成正式合約‧‧‧等語，其意即由被告擔任昶美公司之
    實際經營者，並由被告繼續以昶美公司名義將建築案興建完成，則被告在與昶美
    公司方面達成合作協議之情況下，未及簽訂正式合作興建契約，即先於同年一月
    十四日向鉅頫公司甲○○收取履約保證金一百萬元，並於同年一月二十日以華東
    工程行名義與鉅頫公司甲○○簽訂紳市二十二層大樓工程水電承攬契約，且在合
    約書蓋上昶美公司己○○之印章，訂約後之翌日，再收取甲○○所交付之發票日
    為同年一月二十二日、面額五十萬元支票一紙（有兌現），前後計一百五十萬元
    之履約保證金，其簽約過急固有其失卻周延之不是，然不能以此推論被告初始有
    對告訴人鉅頫公司甲○○施用詐術。3.被告於與鉅頫公司簽約、收取履約保證金
    一百五十萬元後，又於同年一月二十八日與鵬峰公司戊○○就同一水電工程承包
    事宜簽訂草約，約定應付之履約保證金為四百萬元，戊○○並當場支票四紙、面
    額計二百萬元（均有兌現）等情，固據告訴人甲○○、戊○○陳述綦詳，並為被
    告所坦承，且有華東工程行與鉅頫公司、鵬峰公司之水電工程合約書各一份足佐
    ，惟鉅頫公司並未依合約書第六條規定於契約成立時支付現金、保證廠商支票各
    三百萬元之履約保證金，此為告訴人甲○○所不否認，是被告為免資金積壓、急
    於開工，始將該水電工程轉由鵬峰公司施做，亦不能即謂被告有重複簽約詐取履
    約保證金之故意。4.至鵬峰公司前於八十五年十二月十七日所簽約、交付履約保
    證金二百萬元之對象，係案外人庚○○介紹認識之耀華公司負責人壬○○，並非
    被告，業經告訴人戊○○於壬○○、庚○○前開詐欺案件審理中陳述甚詳，且觀
    之鵬峰公司與耀華公司之合約亦無被告之姓名即明，參以被告並非耀華公司之股
    東，亦有公司變更事項登記資料一紙在卷可按（八十六年度偵字第一七九六三號
    第六、七頁），如被告知悉有前約存在，其大可直接向鵬峰公司請求給付未付之
    履約保證金即可，不必另外再以華東工程行之名稱與鵬峰公司簽訂合約，又倘鵬
    峰公司確定前與耀華公司壬○○所簽訂之合約書效力及於被告之華東工程行，其
    何願意重新再與被告締約？如告訴人戊○○所陳係因被告要求發票抬頭要開立工
    程行名義始另行訂約屬實，在前後二約之保證金皆係四百萬元之情況下，何以不
    於後約載明已先付二百萬元之旨？足認被告辯稱不知耀華公司壬○○私下與鵬峰
    公司締約一事堪可採信。5.再者，被告辯稱：與昶美公司合作興建之辛○○名下
    土地，因於同年一月八日為第三人查封在案，無法再為建築融資，故無資金動工
    興建等情，有土地登記謄本附卷可參（另詳本院八十六年訴緝字第二九四號卷(一)
    第三六至三九頁），在無相當資金挹注週轉下，無力支付票款、返還履約保證金
    ，非可全然歸咎被告，從而亦不能證明其原意在詐欺。
五、綜上所述，足見被告癸○○並無施用詐術，使告訴人乙○○、丑○○、鉅頫公司
    甲○○、鵬峰公司戊○○陷於錯誤，而借予款項、賣給土地讓其另向他人貸款支
    付價金、交付工程履約保證金予被告之情形，亦不能因被告事後未能順利全數償
    還欠款、返還履約保證金，即執此遽認被告有詐欺之犯意，此外，復查無其他積
    極證據足認被告癸○○有何被訴詐欺犯行，既不能證明被告癸○○犯罪，爰為無
    罪判決之諭知。
據上論斷，應依刑事訴訟法第三百零一條第一項，判決如主文。
中      華      民      國      九十一    年      三      月    十一    日
                                  臺灣高雄地方法院刑事第一庭
                                            法  官    郭貞秀
右正本證明與原本無異。
如不服本判決，應於判決送達後十日內，向本院提出上訴狀。
                                            書記官    黃意雯
中    華    民    國      九十一      年      三      月      十二      日
